---
title: 'Estudo de Caso 01: A Sabedoria das Massas - Estimativa para Moedas em um Copo'
author: '' 

header-includes:
- \usepackage{fancyhdr}
- \pagestyle{fancy}
- \fancyfoot[CO,CE]{EEE933 - Planejamento e Análise de Experimentos}
- \fancyfoot[LE,RO]{\thepage}

output:
  pdf_document:
    fig_caption: yes
---  
Coordenador: Gustavo Vieira    
Relator: Danny Tonidandel  
Verificador: Alessandro Dias  
Monitor: Bernardo Marques  

```{r setup,include=FALSE, results='hide',warning=FALSE,echo=FALSE}
  if (!require(readr, quietly = TRUE)){
    install.packages("readr")
  }
  if (!require(car, quietly = TRUE)){
    install.packages("car")
  }
  if (!require(lmtest, quietly = TRUE)){
    install.packages("lmtest")
  }
  v_data = readr::read_csv('data.csv')
  v_coins = v_data$coins
  v_value = v_data$value
  
  ###
  v_coins.mean = mean(v_coins)
  v_coins.sd = sd(v_coins)
  v_coins.rsd = sd(v_coins)/mean(v_coins)
  n = length(v_coins)
  v_value.mean = mean(v_value)
  v_value.sd = sd(v_value)
  v_value.rsd = sd(v_value)/mean(v_value)
  
  ## normality assumption
  qqPlot(v_coins)
  qqPlot(v_value)
  title("fdisdfi")
  
  hist(v_coins)
  hist(v_value)
  
shapiro.test(v_coins)
shapiro.test(v_value)

#nivel de significancia
alpha<-0.05

## independence assumption
dwtest(v_coins~1)
dwtest(v_value~1)

## inference estatística - teste de t student
t.test(v_coins, mu=130)
t.test(v_value, mu=2.60*3.5) # mu = 9.10

## Potência estatística do teste
power.t.test(n=29, delta=10, sd=v_coins.sd, sig.level=0.05, type="one.sample", alternative="two.sided")
power.t.test(power=0.8, delta=5, sd=v_coins.sd, sig.level=0.05, type="one.sample", alternative="two.sided")

power.t.test(n=29, delta=0.05, sd=v_value.sd, sig.level=0.05, type="one.sample", alternative="two.sided")
power.t.test(power=0.8, delta=0.5, sd=v_value.sd, sig.level=0.05, type="one.sample", alternative="two.sided")
```

# 1- O experimento

Até que ponto a opinião de pessoas comuns, reunidas em grandes quantidades, podem revelar _"verdades"_  acerca da natureza de determinado objeto ou fenômeno? Segundo Steiner [1], que realizou uma série de testes baseados no _best seller_ _The Wisdom of Crouds_ [2], o mais famooso experimento desta natrureza foi realizado pelo Cientista Vitoriano _Francis Galton_, em uma carta enviada à revista _Nature_ [3], na qual analisa uma competição realizada em _Plymouth_ (Inglaterra), em que diversas pessoas deveriam estimar a massa de um boi. Obviamente ninguém acertou exatamente o valor, mas a média das tentativas das quase $800$ pessoas que participaram do concurso refletiu, com bastante proximidade, o real valor da medida procurada.  E o que Steiner realizou foi testar a ideia utilizando-se de uma garrafa cheia de moedas, convidando pessoas que acessavam a internet a fazerem o mesmo, a partir de uma foto que mostrava a garrafa com as moedas. Mas seria isto verdade?

Da mesma forma podemos conjecturar que o experimento proposto pelo professor da disciplina _Design and Analisys of Experiments_ foi inspirado nos mesmos experimentos. Com a diferença de que o material utilizado foram dois recipientes $A$ e $B$, cheios de moedas, conforme descrito na referência [4] . O vigente estudo busca, portanto, investigar se as opiniões de `r n` estudantes, isto é, o quanto a média das opiniões dos estudantes pode refletir o número e o valor real das moedas depositadas nos recipientes $A$ e $B$?

# 2. Design Experimental

Como a média real não foi dada a conhecer pelo proponente do estudo, o time decidiu realizar uma montagem experimental semelhante (replicação do experimento), utilizando um recipiente de mesma natureza (copo plástico de $200ml$) para uma estimativa inicial do número de moedas no recipiente $A$, sabendo que era composto por moedas de natureza diferente (25 e 50 centavos e 1 real) e, no recipiente $B$, moedas de mesma natureza (5 centavos), utilizando contagem manual das moedas. O resultado seria utilizado como estimativa inicial para as médias: $Recipiente \, A: 130 \mbox{ moedas};  Recipiente \,\mbox{e } \\ B: \mbox{9 reais e 10 centavos}.$
Assim, formula-se a hipótese de que a média das estimativas dos estudantes é igual ou não ao "valor real": 

$$\left\{\begin{array}{rc}
H_{0}: \mu=130,\\
H_{a}: \mu \neq 130.
\end{array}\right.$$

e $$\left\{\begin{array}{rc}
H_{0}: \mu=9.10,\\
H_{b}: \mu \neq 9.10.
\end{array}\right.$$

O que forma um teste de hipóteses bilateral, considerando que os valores de $H_a e H_b$ são "reais", o que já é uma fonte de incertezas. 

Por conveniência, julgou-se suficiente um nível de significância para o experimento de $5\%$, i.e., $\alpha=0.05$, que implica em um grau de confiança $1-\alpha$ de $95\%$. E a partir do conhecimento do time a respeito do problema em questão, adotou-se o menor efeito de significância prática como sendo $\delta^{\star}_A=10$ moedas (para o caso $A$) e $\delta^{\star}_B=0.50$ centavos (para o caso $B$).  Além disso, o nível de potência estatística para o experimento escolhida foi (inicialmente) de $(1-\beta)=0.8$.

# 3. Teste de Hipóteses
```{r, include=TRUE, results='hide',warning=FALSE,echo=FALSE}
teste.t.coins<-t.test(v_coins, mu=130)
teste.t.value<-t.test(v_value, mu=9.10)
teste.t.coins
teste.t.value
#tzero.coins <- (teste.t.coins$estimate-teste.t.coins$null.value)/(v_coins.sd*sqrt(n))
#tzero.value <- (teste.t.value$estimate-teste.t.value$null.value)/(v_value.sd*sqrt(n))
```
O teste de hipóteses para os dois casos sugere rejeitar a hipótese nula, com $t_{0.05,28} = -4.51$ e $valor-p = 0.0001052 << \alpha$, no caso $A$, e $t_{0.05,28} = -15.15$ e $valor-p = 5.06e-15 << \alpha$, para o caso $B$.  

Em contrapartida, considerando-se o menor efeito de significância prática para os dois casos ($\delta^{\star}_A=10$ moedas e $\delta^{\star}_B=0.50$ centavos), realizou-se um teste de potência para determinar a sua sensibilidade em relação à ocorrência de erros do tipo II (falhar em rejeitar $H_0$ quando ela é falsa):

```{r,results='show',warning=FALSE,echo=FALSE}
#teste de potência para o caso A
v_coins.delta = 10
v_coins.desiredPower = 0.8
# fixando-se o tamanho da amostra
v_coins.powerReal = power.t.test(n=29, delta=v_coins.delta, sd=v_coins.sd, sig.level=0.05, type="one.sample", alternative="two.sided")$power
# fixando-se  potência do teste
v_coins.n = power.t.test(power=v_coins.desiredPower, delta=v_coins.delta, sd=v_coins.sd, sig.level=0.05, type="one.sample", alternative="two.sided")$n

# teste de potência para o caso B
v_value.delta = 0.5
v_value.desiredPower = 0.8
# fixando-se o tamanho da amostra
v_value.powerReal = power.t.test(n=29, delta=0.5, sd=v_value.sd, sig.level=0.05, type="one.sample", alternative="two.sided")$power
# fixando-se  potência do teste
v_value.n = power.t.test(power=v_value.desiredPower, delta=v_value.delta, sd=v_value.sd, sig.level=0.05, type="one.sample", alternative="two.sided")$n

```

A potência do teste para o caso $A$ obtida foi `r round(v_coins.powerReal,2)` e, para o caso $B$, foi de `r round(v_value.powerReal,2)`, considerando fixas o tamanho da amostra e o nível de significância. O teste demonstrou uma fraca sensibilidade para detectar erros do tipo II. 

Como desejáva-se aumentar a potência do teste para o valor desejado de `r round(v_coins.desiredPower,2)`, observou-se, no caso $A$, que seria necessário um tamanho amostral de `r ceiling(v_coins.n)` e, para o caso $B$, `r ceiling(v_value.n)`, o que não é possível alcançar-se, já que a amostra única possui tamanho fixo. Logo, o aumento do número de observações seria desejável.

# 3. Validação

Como não se tem informações sobre a variância da população, o time escolheu adotar o teste de _t student_, assumindo as premissas: 1) As estimativas dos estudantes se distribuem em torno do valor real. 2) As observações são independentes. 3) A distribuição populacional das médias é normal.

Normalidade e independência são verificáveis por testes, porém, como a premissa de que a média dos _"chutes"_ dos estudantes se aproxima do valor real não é facilmente testável _a priori_, acresenta-se mais  um ponto de viéses para a análise.

A premissa de normalidade foi testada visualmente a partir dos gráficos $QQplots$:

```{r, include=TRUE,results='hide',warning=FALSE,echo=FALSE}
par(mfrow=c(1,2), mai=.4*c(2.5,1,1,1))
qqPlot(v_coins)
title("case A")
qqPlot(v_value)
title("caseB")
```

o que demonstra que a população poderia não ser normal. Entretanto, dado o tamanho da amostra (`r n`), não é possível descartar ainda a hipótese de normalidade, segundo Montgomery [6]. Nestes casos, apenas uma severa disparidade nos dados poderia ser um indicativo de não-normalidade. A recomendação seria a de se usar uma amostra um pouco maior. Assim, os supostos _outliers_ não serão descartados e foi realizado o teste de _Shapiro-Wilk_ para normalidade. 
Para o caso $A$, do número de moedas:
```{r, warning=TRUE,echo=FALSE}
shapiro.test(v_coins)
```
E para o caso $B$, para o valor:
```{r, warning=FALSE,echo=FALSE}
shapiro.test(v_value)
```
Para os dois casos, o valor de $W_{\alpha}$ e do valor $p$ indicam que a população não segue uma distribuição normal. 

Outro teste utilizado foi o de independência de Durbin-Watson:
```{r,results='hide',warning=FALSE,echo=TRUE}
dwtest(v_coins~1)
dwtest(v_value~1)
```

A hipótese nula desse teste afirma que a autocorrelação dos resíduos dos dados é zero. O p-valor alto obtido ($p>>\alpha$, nos dois casos) após o teste sugere que não há indícios para a rejeição da hipótese nula. Dessa forma, os autores concluem pela independência dos dados.

# Análise descritiva e recomendações

```{r,results='hide',warning=FALSE,echo=FALSE}
# Análise descritiva
v_coins.mean = mean(v_coins)
v_coins.sd = sd(v_coins)
v_coins.rsd = sd(v_coins)/mean(v_coins)

v_value.mean = mean(v_value)
v_value.sd = sd(v_value)
v_value.rsd = sd(v_value)/mean(v_value)

```

A média dos valores obtida após a coleta das opiniões dos estudantes resultou em `r v_coins.mean` moedas, com desvio padrão `r v_coins.sd`  no caso $A$ e `r v_value.mean` reais, com desvio padrão de `r v_value.sd` no caso $B$, sendo que os valores "reais" eram, respectivamente, $130$ e $9,10$.

O primeiro dado que, de certa forma, invalida o experimento é a observação do caráter de não normalidade da população, por meio dos testes. Neste caso, o teste de inferência de _t-student_ não pode ser aplicado, pois não é possível aplicar-se o teorema do limite central. 

No entanto, assumindo-se a premissa de normalidade, foi detectada uma baixa potência para o menor efeito de importância e nível de significância desejados e, por isso, uma repetiçao do experimento com um número maior de observações seria desejável.

A questão do cegamento dos participantes poderia ser repensada, pois acredita-se ter introduzido fontes de viéses na coleta dos dados. Uma sugestão seria a de se realizar uma replicação do experimento, utilizando grupos diferentes, altercando-se a ordem da coleta por grupo. Por exemplo, pergunta-se ao estudante 1 o número de moedas no recipiente $A$ e o valor das moedas no recipiente $B$ para o(a) estudante $2$, e assim sucessivamente.

Outra sugestão seria a de diminuir o tempo de resposta de cada participante, de forma a reduzir diferenças entre simples "chutes" e possíves "cálculos mentais". Tais medidas poderiam, em princípio, sanar alguns do problemas em relação à normalidade da distribuição das médias. 

Assim, a decisão final do time é a de que não há dados estatísticos suficientes para concluir que os alunos sejam bons estimadores para a quantidade ou valor das moedas depositadas nos recipientes $A$ e $B$, nem garantir que, caso o experimento seja refeito segundo as recomendações, os objetivos serão, por isso, atingidos .

# Considerações finais
Surowiecki, em seu estudo, lembra que a diferença não só contribui trazendo novas perspectivas para o ambiente, mas também ajuda os integrantes a expressarem mais livremente suas opiniões - sejam elas divergentes ou não [2, p. 38-39]. Isto revela o problema da coleta aberta no segundo caso, pois, não importa a magnitude do erro: mesmo que a "intuição" sugira o contrário, as pessoas dificilmente dariam respostas muito discrepantes da maioria. Gregory Berns, em seu _Iconoclast: A Neuroscientist Reveals How to Think Differently_[7] questiona inclusive a influência do grupo sobre a percepção das pessoas. Embora os estudantes garantirem terem dados a melhor resposta de acordo com suas observações, eles provavelmente questionavam suas convicções. Pode ser que alguns duvidassem daquilo que estavam vendo. Aparentemente as percepções permanecem intactas, mas a "fé" das pessoas nos seus sentidos, esta sim, parece ser moldada pela influência externa, alterando as decisões tomadas. E, no final, o que importa mesmo são as decisões.  Vale ressaltar que o grupo experienciou um certo "alívio" ao saber que a experiência era por isso, de certo modo, uma pequena farsa.

# V. Atividades Desepenhadas

##**Referências**

[1] Steiner, E. B. *Turns Out the Internet Is Bad at Guessing How Many Coins Are in a Jar*. Wired Magazine: USA, 2017. Disponível em <https://www.wired.com/2015/01/coin-jar-crowd-wisdom-experiment-results/>

[2] Surowiecki, J. *The Wisdom of Crowds*. Anchor Books: New York, 2004. 

[3] Galton, F. *Vox Populi*. Nature: England, mar. 1907.

[4] Campelo, F. *Estudo de caso 01*. Arquivo da disciplina Design and Analisys of Experiments. Disponível em <https://goo.gl/b3IeAn>. 

[5] Ramirez, J.G. *Statistical Intervals: Confidence, Prediction, Enclosure*. Disponível em <http://goo.gl/NJz7ot>

[6] D.C. Montgomery, *Design and Analysis of Experiments*, 5th ed., John Wiley & Sons, 2001.   

[7] Berns, G. *Iconoclast: A Neuroscientist Reveals How to Think Differently*. USA: Harvard Business press, 2008.

[8] Ramirez, J.G. *Statistical Intervals: Confidence, Prediction, Enclosure*. Disponível em <http://goo.gl/NJz7ot>

[9] D.C. Montgomery, *Design and Analysis of Experiments*, 5th ed., John Wiley & Sons, 2001.   

[10] Felipe Campelo, *Lecture Notes on Design and Analysis of Experiments*, 2015.