---
title: 'Estudo de Caso 01: estudantes da disciplina _Design and Analisys of Experiments_ são bons estimadores para quantidade e valor de moedas colocadas em um copo?'
author: 'Team 04' 

header-includes:
- \usepackage{fancyhdr}
- \pagestyle{fancy}
- \fancyfoot[CO,CE]{EEE933 - Design and Analisys of Experiments}
- \fancyfoot[LE,RO]{\thepage}

date: abril de 2017
output:
  pdf_document:
    fig_caption: yes
---
Coordenador: Gustavo Vieira    
Relator: Danny Tonidandel  
Verificador: Alessandro Dias   
Monitor: Bernardo Marques  


```{r setup,include=FALSE, results='hide',warning=FALSE,echo=FALSE}
if (!require(readr, quietly = TRUE)){
  install.packages("readr")
}
if (!require(car, quietly = TRUE)){
  install.packages("car")
}
if (!require(lmtest, quietly = TRUE)){
  install.packages("lmtest")
}

v_data = readr::read_csv('data.csv')
v_coins = v_data$coins
v_value = v_data$value
n = length(v_data$coins)
```

# 1- O experimento

##**1.1 Introdução**
Até que ponto a opinião de pessoas comuns, reunidas em grandes quantidades, podem revelar _"verdades"_  acerca da natureza de determinado objeto ou fenômeno? Segundo Steiner [1], que realizou uma série de testes baseados no _best seller_ _The Wisdom of Crouds_ [2], o mais famooso experimento desta natrureza foi realizado pelo Cientista Vitoriano _Francis Galton_, em uma carta enviada à revista _Nature_ [3], na qual analisa uma competição realizada em _Plymouth_ (Inglaterra), em que diversas pessoas deveriam estimar a massa de um boi. Obviamente ninguém acertou exatamente o valor, mas a média das tentativas das quase $800$ pessoas que participaram do concurso refletiu, com bastante proximidade, o real valor da medida procurada.  E o que Steiner realizou foi testar a ideia utilizando-se de uma garrafa cheia de moedas, convidando pessoas que acessavam a internet a fazerem o mesmo, a partir de uma foto que mostrava a garrafa com as moedas.

##**1.2. Descrição do Problema**
Da mesma forma podemos conjecturar que o experimento proposto pelo professorda disciplina _Design and Analisys of Experiments_ foi inspirado nos mesmos experimentos. Com a diferença de que o material utilizado foram dois recipientes $A$ e $B$, cheios de moedas, descritos no estudo de caso um [4] . O vigente estud busca, portanto, investigar se as opiniões de `r n` estudantes.


# II. Design Experimental



# III. Análise Estatística

## A. Validação das Premissas

### 1.Normalidade
```{r,results='hide',warning=FALSE,echo=FALSE}
par(mfrow=c(1,2), mai=.4*c(2.5,1,1,1))
qqPlot(v_coins)
qqPlot(v_value)
title("fdisdfi")

par(mfrow=c(1,2), mai=.4*c(1,1,1,1))
hist(v_coins)
hist(v_value)

shapiro.test(v_coins)
shapiro.test(v_value)

```

### 2. Independência
```{r,results='hide',warning=FALSE,echo=FALSE}
dwtest(v_coins~1)
dwtest(v_value~1)

```

## B. Análise Descritiva
```{r,results='hide',warning=FALSE,echo=FALSE}
v_coins.mean = mean(v_coins)
v_coins.sd = sd(v_coins)
v_coins.rsd = sd(v_coins)/mean(v_coins)

v_value.mean = mean(v_value)
v_value.sd = sd(v_value)
v_value.rsd = sd(v_value)/mean(v_value)

```


## C. Teste de Hipóteses

```{r,results='show',warning=FALSE,echo=FALSE}
v_coins.mu0 = 130
v_value.mu0 = 2.60 * 3.5
t.test(v_coins, mu=v_coins.mu0)
t.test(v_value, mu=v_value.mu0)

```

### Potência dos Tests
```{r,results='hide',warning=FALSE,echo=FALSE}
v_coins.delta = 10
v_coins.desiredPower = 0.8
v_coins.powerReal = power.t.test(n=29, delta=v_coins.delta, sd=v_coins.sd, sig.level=0.05, type="one.sample", alternative="two.sided")$power
v_coins.n = power.t.test(power=v_coins.desiredPower, delta=v_coins.delta, sd=v_coins.sd, sig.level=0.05, type="one.sample", alternative="two.sided")$n

v_value.delta = 0.5
v_value.desiredPower = 0.8
v_value.powerReal = power.t.test(n=29, delta=v_value.delta, sd=v_value.sd, sig.level=0.05, type="one.sample", alternative="two.sided")$power
v_value.n = power.t.test(power=v_value.desiredPower, delta=v_value.delta, sd=v_value.sd, sig.level=0.05, type="one.sample", alternative="two.sided")$n

```

A potência é `r v_value.powerReal` 

# IV. Discussão e Conclusões


# V. Atividades Desepenhadas

##**Referências**

[1] Steiner, E. B. *Turns Out the Internet Is Bad at Guessing How Many Coins Are in a Jar*. Wired Magazine: USA, 2017. Disponível em <https://www.wired.com/2015/01/coin-jar-crowd-wisdom-experiment-results/>

[2] Surowiecki, J. *The Wisdom of Crowds*. Anchor Books: New York, 2004. 

[3] Galton, F. *Vox Populi*. Nature: England, mar. 1907.

[4] Campelo, F. *Estudo de caso 01*. Arquivo da disciplina Design and Analisys of Experiments. Disponível em <https://goo.gl/b3IeAn>. 

[] Ramirez, J.G. *Statistical Intervals: Confidence, Prediction, Enclosure*. Disponível em <http://goo.gl/NJz7ot>

[3] D.C. Montgomery, *Design and Analysis of Experiments*, 5th ed., John Wiley & Sons, 2001.   

Peng, Roger D., *R Programming for Data Science*, Lulu, Inc.  

Peng, Roger D., *Report Writing for Data Science in R*, Lulu, Inc.

Felipe Campelo, *Lecture Notes on Design and Analysis of Experiments*, 2015.




