---
title: "Estudo de Caso 02: Comparação de algoritmos de otimização"
author: "equipe 04"
date: "15 de maio de 2017"
output:
  pdf_document:
    fig_caption: yes
bibliography: bibliography.bib
csl: ieee.csl
header-includes:
- \usepackage{fancyhdr}
- \pagestyle{fancy}
- \fancyfoot[CO,CE]{EEE933 - Planejamento e Análise de Experimentos}
- \fancyfoot[LE,RO]{\thepage}

---  
Coordenador: Danny Tonidandel    
Relator: Alessandro Dias
Verificador:  Gustavo Vieira
Monitor: Bernardo Marques  

```{r setup,include=FALSE, results='hide',warning=FALSE,echo=FALSE}
  if (!require(readr, quietly = TRUE)){
    install.packages("readr")
  }
  if (!require(car, quietly = TRUE)){
    install.packages("car")
  }
  if (!require(lmtest, quietly = TRUE)){
    install.packages("lmtest")
  }
  v_data = readr::read_csv('data.csv')
  v_coins = v_data$coins
  v_value = v_data$value
  
  v_sampleSize = length(v_coins)
  
  
  v_coins.mean = mean(v_coins)
v_coins.sd = sd(v_coins)
v_coins.rsd = sd(v_coins)/mean(v_coins)
v_coins.interval = t.test(v_coins)$conf.int

v_value.mean = mean(v_value)
v_value.sd = sd(v_value)
v_value.rsd = sd(v_value)/mean(v_value)
v_value.interval = t.test(v_value)$conf.int
  
  ## normality assumption
  qqPlot(v_coins)
  qqPlot(v_value)
  title("fdisdfi")
  
  hist(v_coins)
  hist(v_value)
  
shapiro.test(v_coins)
shapiro.test(v_value)

#nivel de significancia
alpha<-0.05

## independence assumption
dwtest(v_coins~1)
dwtest(v_value~1)

## inference estatística - teste de t student
t.test(v_coins, mu=130)
t.test(v_value, mu=2.60*3.5) # mu = 9.10

## Potência estatística do teste
power.t.test(n=29, delta=10, sd=v_coins.sd, sig.level=0.05, type="one.sample", alternative="two.sided")
power.t.test(power=0.8, delta=5, sd=v_coins.sd, sig.level=0.05, type="one.sample", alternative="two.sided")

power.t.test(n=29, delta=0.05, sd=v_value.sd, sig.level=0.05, type="one.sample", alternative="two.sided")
power.t.test(power=0.8, delta=0.5, sd=v_value.sd, sig.level=0.05, type="one.sample", alternative="two.sided")
```

# Descrição do Problema

O segundo estudo de caso a ser tratado consiste na comparação de algoritmos de classificação, em que um deles consiste no _padrão atual_  e o outro em que utiliza nova técnica de smplificação. Acredita-se que o novo método pode resultar em melhorias relevantes no tempo de execução sem alterar (i.e. sem introduzir grandes variações), em muito, a acurácia do processo de classificação. Assim, espera-se que este estudo possa demonstrar se:

1. O método novo provê ganhos  em relação ao tempo de execução, se comparado ao método atual;

2. Os métodos são equivalentes em termos de acurácia. Isto é, saber se o método proposto não introduz grandes variações em termos da acurácia.

# Planejamento experimental
O conjunto de dados para os testes foram fornecidos por meio de um simulador (hopedado em $http://orcslab.cpdee.ufmg.br/3838/classdata$), o qual fornece os tempos de execução (_Time.s_) e Acurácia (_Accuracy_) para cada algoritmo em cada instância. Nele, o usuário deve fornecer um valor de data para a semente do gerador de números pseudoaleatórios, o número de instâncias e o número de execuções de cada algoritmo (para cada instância).  Os autores utilizaram a data de nascimento do integrante mais jovem da equipe. 

# Tamanho amostral

Para a determinação do tamanho amostral foi realizado um _Estudo Piloto_, de forma a determinar uma estimativa inicial  para os testes, com os seguintes parâmetros:

Como não há informação histórica para a determinação inicial da variância dos dados, e supondo amostras de mesmo tamanho, dado que dispõe-se do menor tamanho de interesse prático para os ganhos de tempo  $$n = 2( \frac{1}{d^{\star}_{tempo}})^{2}(t_{\alpha/2}+t_{\beta})^{2}$$,

- Nascimento: 21/11/1992;

- Número de instâncias de cada problema: 17;

- Número de execuções: 30;

```{r,results='show',warning=FALSE,echo=TRUE}
#dados <- read.csv("1992-11-21_17_30.csv", header = T)
#head(dados)
```

Para o problema proposto, são desejadas as seguintes características (parâmetros dos testes estatísticos):

- Potência estatística: $\pi  = 0.8$;

- Probabilidade de rejeitar a hipótese nula (i.e., de incorrer em erro do tipo $I$), também chamado de nível de significância: $\alpha = 0.05$;

- A faixa de valores para os quais as acurácias estão, relativamente, "próximas" para serem consideradas equivalentes, ou margem de equivalência para a acurária: $\delta_{ac} = 0.05$.

- O menor valor de interesse prático para os ganhos em tempo de execução: $d^{\star} = 1.5$; 

```{r,results='hide',warning=FALSE,echo=FALSE}
d_time <- 1.5
delta_ac <- 0.05
alpha <- 0.05
power <- 0.8
beta <- 1 - power
```

Mostra-se algumas características do conjunto de dados gerado

```{r,results='show',warning=FALSE,echo=TRUE}
# str(dados)
```





