---
title: 'Estudo de Caso final: Ancova'
author: "Equipe 04"
date: "03 de Julho de 2017"
output:
  pdf_document:
    fig_caption: yes
    citation_package: natbib
  word_document: default
urlcolor: blue
header-includes:
- \usepackage{fancyhdr}
- \usepackage[utf8]{inputenc}
- \pagestyle{fancy}
- \fancyfoot[CO,CE]{EEE933 - Planejamento e Análise de Experimentos}
- \fancyfoot[LE,RO]{\thepage}
csl: ieee.csl
bibliography: bibliography.bib
---  
Coordenador: Alessandro Cardoso    
Relator: Bernardo Marques   
Verificador: Danny Tonidandel   
Monitor: Gustavo Vieira

```{r setup,include=FALSE, results='hide',warning=FALSE,echo=FALSE}
if (!require(readr, quietly = TRUE)){
  install.packages("readr")
}
if (!require(car, quietly = TRUE)){
  install.packages("car")
}
if (!require(lmtest, quietly = TRUE)){
  install.packages("lmtest")
}
library(car)
library(lmtest)

v_dataHist = readr::read_csv('data.csv')
```

# 1. Descrição do Problema
O experimento envolve comparações entre métodos aplicados em diferentes instâncias de problemas de roteamento, configurando o clássico problema do "caixeiro viajante". A variabilidade decorrente das características de cada problema de teste é uma possível fonte de variação espúria quando não considerada na análise dos resultados. Para a avaliar existência de diferenças significativas entre os algoritmos, bem como a influência dos possíveis covariantes, tais como tamanho da instância e tempo de convergência, será utilizada a análise de covariância ANCOVA.

```{r,results='show',warning=FALSE,echo=FALSE}
## EXPERIMENTAL DEFINITIONS
v_alpha = 0.05
v_a = 4
v_k = v_a-1
v_alphaAdj = v_alpha/v_k
v_beta = 0.15
v_power = 1-v_beta
v_delta = 0.25
```
Os parâmetros experimentais desejados são:

* Nível de significância: $\alpha = `r v_alpha`$;

* Tamanho de efeito de interesse prático: $\delta^{\star} = `r v_delta`$;

* Potência desejada: $(1- \beta) = \pi \geq `r v_power`$.

# 2. Planejamento Experimental
A primeira etapa do experimento consistiu na geração dos dados experimetais a partir dos dois algoritmos de otimização. Busca-se a verificação de diferenças estatísticas significativas entre as configurações testadas. Uma análise exploratória qualitativa dos dados foi feita para complementar os testes. 

Como não se tinha ideia a respeito do tamanho amostral necessário, foi realizado o cálculo pensando-se em utilizar o teste da análise de variância para avalizar a existência de diferenças significativas entre as classes de problemas. Embora a técnica permita analisar as médias e variâncias de observações de diferentes grupos, generalizando o teste-t para mais de dois deles [@Campelo2015-01], ela é restrita apenas à indicação de existência ou não de diferenças entre os níveis avaliados, sem indicar quais níveis seriam diferentes [@MontgomeryRunger2011], tampouco a influência de variáveis concomitantes.  Neste ponto, evidencia-se a necessidade de uma análise de covariancia.

# 3. Análise de Co-Variância (ANCOVA)
A análise de covariância é uma técnica $-$ assim como a chamada "blocagem" ou pareamento (em testes-t) $-$ bastante útil para a melhora da precisão de um experimento [@montgomery1984design]. Em diversos aspectos é similar à análise de variância (ANOVA), porém permite ter controle sobre a influência do covariante nas variâveis dependentes. A covariável complementa o controle local e, obviamente, necessita estar correlacionada com a variável de resposta para que se possa fazer uso de tal análise. E quando a análise de variância é realizada com uma ou mais covariáveis, é usual chamar a análise de ANCOVA.

Na ANCOVA a variável dependente é contínua (e.g. tempo, velocidade, etc.), enquanto que a variável independente é normalmente categória (e.g. "masculino/feminino", "fumante/não-fumante" etc. ). A análise de variância, por sua vez, poderá converter-se na ANCOVA quando for adicionado um covariante, que consiste em outra variável, que pode ser tanto categórica quanto contínua. 

Existem aliás, duas razões principais para sair-se da ANOVA e passar a ser considerada a análise de covarância, i.e., razões técnicas para adicionar um covariante, quais sejam:

* Reduzir fatores de variabilidade inter-grupos, ou alcançar um nível maior de entendimento a partir da variância desconhecida;

* Isolar o efeito que ocorre quando o controle experimental não permite que o experimentador elimine, de maneira razoável, explicações alternativas para uma relação observada entre variáveis independentes e dependentes, o que é chamado de "confusão" _confounding_. Em outras palavras, esta variável é algo que pode estar influenciando o experimento mas que não está, a principio, no modelo original, e é uma potencial fonte de viéses no experimento.

A ANCOVA, permite, portanto, um controle do erro experimental, aumentando sua precisão. Vale ressaltar que a técnica não é restrita apenas à indicação de existência ou não de diferenças entre os níveis avaliados.

## 3.1 outra subseção


## 3.2 Cálculo do tamanho amostral para o ANOVA

O cálculo do tamanho amostral para a técnica ANOVA pode ser feito iterativamente até encontrar o número $n$ tal que:

\begin{equation}
F_{(1-\alpha)}=F_{\beta;\phi} \,,
\label{eq:06}
\end{equation}

em que ambas distribuições $F$ têm $(a-1)$ graus de liberdade no numerador e $a(n-1)$ no denomiador. O parâmetro de não-centralidade $\phi$ é dado por:

## 3.3 Tratamento e Validação dos Dados

# 4. Análise Estatística

## 4.1 Análise de Covariância

## 4.2 Validação das Premissas

### Normalidade

### Homocedasticidade

### Independência

# 5. Discussão e Conclusões

# Referências